臺灣高等法院刑事判決　　　　　　　　94年度上訴字第3083號
上　訴　人
即　被　告　丙○○
　　　　　　　　　　　(
選任辯護人　陳鄭權律師
上列上訴人因殺人案件，不服臺灣桃園地方法院94年度重訴字第
19號，中華民國94年8月12日第一審判決（起訴案號：臺灣桃園
地方法院檢察署93年度偵字第19846號），提起上訴，本院判決
如下：
    主  文
原判決撤銷。
丙○○殺人，處有期徒刑拾貳年陸月。
    事  實
一、丙○○於民國91年間，在大溪橋下因酒後嘔吐波及余明國，
    遭余明國毆打因而心生怨懟。93年12月25日晚間，丙○○邀
    友人楊萬福及林昭宏（均另由臺灣桃園地方法院檢察署檢察
    官為不起訴處分），前往桃園縣八德市○○路宮本卡拉ＯＫ
    店飲酒唱歌，當晚10時許，巧遇在該店飲酒之余明國。於余
    明國離去約半小時後，丙○○與林昭宏搭乘楊萬福駕駛之車
    號LR—8458號自小客車離開，於同日晚間10時50分許，行經
    桃園縣八德市松柏林711巷口處，又與騎乘車號MVA—569號
    機車之余明國相逢，丙○○思及91年與余明國發生之齟齬，
    心有未甘，乃要求楊萬福停車，即下車與余明國理論，雙方
    一言不合發生扭打，楊萬福與林昭宏見狀乃下車勸架，由楊
    萬福拉住余明國，林昭宏則拉住丙○○，欲將兩人隔開，惟
    2人仍不罷休，楊萬福、林昭宏因勸架不成先行回到自小客
    車上，丙○○趁機隨手在該處空地撿拾長約81公分、四面正
    方體、每面寬5公分之木棍1支，並預見頭部為人體重要器官
    ，如以木棍重擊頭部，可能發生死亡之結果，竟因怒氣難消
    ，萌生如因此肇致余明國死亡結果亦不違其本意之殺人不確
    定故意，先自正面毆打余明國之膝蓋及左前腿，致余明國劇
    痛跪下，再自余明國後方以木棍猛擊余明國之手臂、背部等
    部位，繼持木棍朝余明國頭部重擊4下以上，致余明國因頭
    部遭重擊挫傷而昏厥倒地。丙○○呼喚余明國未見反應後，
    旋將木棍丟棄，搭乘楊萬福駕駛之自小客車逃逸。嗣因路人
    乙○○發覺余明國倒臥該處，於當晚11時2分許報警，余明
    國短暫清醒後，移身至距離案發地點約2百公尺之空屋，因
    體力不支昏迷，經救護車於當晚11時44分許，送至財團法人
    天主教聖保祿修女會醫院救治，並於隔日即93年12月26日凌
    晨2時33分許，轉至財團法人長庚紀念醫院林口分院治療，
    惟仍因傷重延至93年12月29日中午12時14分許不治死亡。丙
    ○○經警於93年12月26日凌晨3時許，在桃園縣八德市○○
    路613巷3號楊萬福住處查獲，並循線扣得丙○○之外套、長
    褲各1件及查扣丙○○行兇之木棍1支。
二、案經余明國之妻丁○○、余明國之女甲○○訴由桃園縣政府
    警察局八德分局報請臺灣桃園地方法院檢察署檢察官偵查起
    訴。
    理  由
壹、程序部分：
一、按刑事訴訟法第159條之1第2項規定，被告以外之人於偵查
    中向檢察官所為之陳述，除顯有不可信之情況者外，得為證
    據。證人乙○○、林昭宏於94年3月16日檢察官偵訊時之陳
    述，係經具結所為之陳述，並無顯不可信之情況，應可採為
    證言。
貳、實體部分：
一、訊據上訴人即被告丙○○於本院審理時否認有何殺人之犯意
    ，辯稱：當天先在卡拉ＯＫ店看到被害人余明國，後來又在
    松柏林與被害人相遇，2人起爭執，係被害人先出手打，並
    於楊萬福、林昭宏勸架離去後又欲出手打，其一時氣憤乃隨
    手拿起木棍往余明國身上亂揮，沒有要致人於死的意思云云
    ；被告辯護人辯護稱：被告與被害人余明國無深仇大恨，也
    未事先準備兇器，是隨手拿到的木棍，且不知道木棍上面有
    鐵釘，如被告欲致被害人於死，亦會邀2個朋友一起打，被
    告是因為打架失手造成被害人死亡，被告所犯係傷害致死云
    云。
二、經查：
１、據被告被告於警、偵訊、原審及本院審理均坦承於93年12月
    25日晚間10時50分許，在桃園縣八德市松柏林711巷口與被
    害人發生衝突及扭打，進而持木棍毆打被害人等情（93年度
    偵字第19846號卷─以下簡稱偵卷，第9頁、第59頁、第90頁
    、第119頁，原審卷第24頁），於警、偵訊時更稱：當時其
    與林昭宏搭乘楊萬福駕駛之車號LR—8458號自小客車返家，
    途經桃園縣八德市松柏林711巷口處發現被害人，即要求楊
    萬福停車，下車與被害人理論，雙方一言不合就互毆，楊萬
    福、林昭宏見狀乃下車查看並勸架，被害人不聽勸阻又出手
    打，其趁楊萬福、林昭宏勸架之際，隨地拿起木棍，即叫楊
    萬福、林昭宏先上車，持木棍打被害人之膝蓋及左前腿，致
    被害人劇痛跪下，再自余明國後方以木棍猛擊余明國之手臂
    、背部等部位，再打其頭、頸部位，都很大力，知道打被害
    人之頭部會致死，但因當時氣憤，被害人有雙手揮舞反抗，
    有打被害人之背部、臂部，可能因為他衣著太厚，致該部位
    沒傷痕，被害人倒地時，其有叫他3聲，但被害人無反應，
    即將木棍丟在田裡，上車離開等語（偵卷第9頁、第59頁、
    第78頁）。被告對於因何故與被害人爭執，及持何物毆打被
    害人身體何處，均陳述稽詳，被告嗣改稱當時燈光太暗，拿
    木棍亂揮，不知打到被害人何部位，係避重就輕之詞，不足
    採信。
２、證人楊萬福證稱：被告到松柏林後先下車，過了1、2分鐘聽
    到爭吵聲音，其跟林昭宏下車查看，看到被告跟被害人扭打
    在一起，便跟林昭宏勸架，由其拉被害人肩膀，林昭宏拉被
    告，被害人將其撥開，其將被害人拉開之際，看到被告在找
    東西，後來看到被告手持木棍打被害人小腿，被害人就跪下
    去，當時其以為被害人是喝醉，且勸架沒用，就跟林昭宏回
    到車上等語（原審卷第39頁至第41頁）；復經證人林昭宏證
    稱：其與楊萬福、被告到松柏林711巷口時，被告發現被害
    人便下車，其與楊萬福發現被告與被害人扭打即下車勸架，
    勸架時被告拿棍子繼續打被害人，被害人才倒地，被告的木
    棍可能是現場亂抓的，但被告打被害人何部位其看不清楚等
    語（偵查卷第128頁、第129頁、原審卷第120頁至第123頁）
    ；另證人洪昭明證稱：93年12月25日晚上11時許，其前往八
    德市松柏林711巷口取車，看見前約20公尺處有人爭吵，有2
    人各拉1人架開，在攔在拉扯，其中有1人持1支類似木棍，
    待其折回，即有人躺在偵查卷37頁之椅子前，其回車上報警
    再回來，該男子即不在現場，待警方來時，該男子在約2百
    公尺外之空屋內，其未看到打鬥之過程等語（偵卷第126頁
    ）。經核上開證人所述，均與被告前開自白大致相合，足認
    被告確實有於上開時、地先與被害人發生衝突扭打後，趁楊
    萬福、林昭宏勸架之際，在現場尋得木棍1支，繼續毆打被
    害人直至被害人倒地。證人楊萬福、林昭宏雖於原審證稱：
    沒有看到被告打被害人之頭部等語，惟證人楊萬福、林昭宏
    均證稱：最後是楊萬福與林昭宏先上車，被告隔一下子才上
    車等情（原審卷第41頁、第43頁），被告亦稱：隨地拿起木
    棍，即叫楊萬福、林昭宏先上車等語，俱如前述，證人楊萬
    福、林昭宏並非案發時全程在場，是其所述沒有看到被告打
    被害人之頭部等情，尚難作為有利於被告之證據，併此敘明
    。辯護人請求傳喚證人乙○○，惟證人乙○○僅見聞楊萬福
    、林昭宏勸架，於被告打被害人之過程並未在場，業如前述
    ，是無傳喚證人乙○○到庭作證之必要。
３、被害人受傷倒臥在桃園縣八德市松柏林711巷口附近，經證
    人乙○○報案後，被害人起身行至打鬥處附近之空屋不支倒
    地，嗣因頭部外傷，延至93年12月29日中午12時14分許，傷
    重不治死亡等情，除據證人乙○○證述明確（偵卷第126頁
    ），復有現場照片在卷可參（偵卷第36頁至第46頁）；又臺
    灣桃園地方法院檢察署法醫師勘驗被害人頭部左頂部有2挫
    裂傷、右頂部挫傷、右眼外側挫傷、右側大腦硬腦膜下出血
    ；四肢中左拇指挫裂傷、雙側膝部挫傷、左大腳趾挫傷、左
    小腿前方挫裂傷等受傷狀況，有臺灣桃園地方法院檢察署驗
    斷書在卷可按（94年度相字第31號卷─以下簡稱相卷，第45
    頁至第51頁）；復經臺灣桃園地方法院檢察署檢察官督同法
    務部法醫解剖鑑定：死者頭頸部受有右眼角瘀傷約3公分、
    右耳前瘀傷約3公分、左頂部2處不規則挫裂傷各為6公分及3
    公分，左耳殼瘀傷、後枕部大面積頭皮下血腫等傷害；四肢
    受有左側拇指挫裂傷1公分、左側小腿脛前及大腳指挫裂傷3
    公分及1公分、兩側膝蓋挫傷2公分、兩肘內側約束性瘀傷6
    公分、右手腕橈側防禦性瘀傷6公分、左腳脛前瘀傷8公分等
    傷害，亦有法務部法醫研究所（94）醫鑑字第0035號鑑定書
    （偵卷第76頁）可稽，經核被害人所受傷害之部位與被告所
    陳述打擊被害人之頭、腳部位亦合。雖被告先後陳述有打被
    害人之手臂、背部，而法醫驗斷或解剖觀察時未於背部、手
    臂發現傷勢，惟被告堅稱有打被害人之背部及手臂，可能係
    被害人衣服穿很厚等語（偵卷第78頁），再觀諸案發時係93
    年12月25日晚上近11時許，已過冬至時節，復屬夜間，節氣
    趨寒，再觀被害人於經警發現時，係穿著深色長袖上衣，並
    外穿夾克，有照片在卷可稽（相卷第19頁、第20頁、第22頁
    ），再加以各次施打力道未必一致，被告揮打被害人此部位
    ，因此未造成該處外傷亦屬可能，是仍認被告有揮打被害人
    之背部及手臂。
４、被告與警方於93年12月26日8時，在桃園縣八德市松柏林711
    巷後方田地扣得被告所丟棄行兇之木棍1支，業經被告供明
    （偵卷第9頁），亦有現場照片（偵卷第42頁至第46頁）及
    木棍照片（原審卷第97頁）附卷可參，該木棍經原審當庭勘
    驗：長81公分、四面正方體，每面寬5公分、木頭材質、其
    上有5根鐵釘突出木材表面，另有一小塊木材釘於木棍上，
    小塊木材長約8.5公分（原審卷第123頁至第124頁）。再依
    法務部法醫研究所亦鑑定被害人受傷情形為：由死者兩側上
    之有疑似約束及防禦性外傷，推測死者當時仍有防禦反抗，
    致死外傷為頭部外傷，多發性分佈在兩側顳頂部及後枕部，
    符合棍棒所形成之鈍挫外傷，因打擊位置部分相互重疊形成
    融合瀰漫性頭皮下瘀傷出血，無法精確計算打擊次數，但由
    頭皮下瘀傷區域推估打擊次數在4下以上等情，有上開鑑定
    報告可按（相卷第74頁背面），依法務部法醫研究所鑑定報
    告認被害人之外傷，符合棍棒所形成之鈍挫外傷，核與被告
    自白係以木棍為打擊被害人之工具，及案發翌日早上於現場
    附近扣得木棍1支相合。被告雖辯稱僅打被害人頭頸1下云云
    ，惟依上開鑑定報告，被告至少打擊被害人頭部4下，被告
    所辯，係卸責之詞，不足採信。另扣案之木棍1支，經送內
    政部警政署刑事警察局，以Kastle-Meyer血跡反應檢測法檢
    測結果，未發現疑似血跡反應，惟因被害人頭部有頭髮覆蓋
    ，參諸被害人被發現倒臥處，被害人頭部流血未噴射四周，
    而係汨汨流於倒臥處頭頸部附近沾染衣物、地面（他卷第20
    頁），加以被告揮棒毆打被害人係在短暫之瞬間，扣案木棍
    未驗出血跡反應，亦非不可能。
５、刑法第13條之故意規定，分為直接故意（或確定故意）與間
    接故意（或不確定故意）二種，有最高法院22年上字第4229
    號判例可資參照。前者指行為人對於構成犯罪之事實，明知
    並有使之發生（實現）之決意，進而實施該犯罪決意之行為
    ；後者則指行為人對於構成犯罪之事實，預見其有發生（實
    現）之可能，因該犯罪事實之發生（實現）不違背其本意，
    乃予容認，任其發生（實現）之情形而言。被告坦承知悉毆
    打被害人頭部會造成死亡結果等語（偵卷第78頁、原審卷第
    127頁），在此認知下，仍持前開木棍打擊被害人之頭部至
    少4次以上，並於被害人倒臥地上後，呼叫被害人未有回應
    ，棄之而去，顯可認被告係基於已明知傷害人之頭部可能造
    成致死結果，如發生死亡結果亦不違背其本意，其應係基於
    殺人之不確定故意，致使被害人於案發數日後不治死亡。雖
    辯護意旨稱被告與被害人余明國無深仇大恨，行兇之木棍亦
    非事前準備，未邀2個朋友一起打，被告所為僅係傷害致死
    云云。惟被告與被害人因91年被告嘔吐波及被害人遭被害人
    打而生嫌隙，迄93年12月25日案發時，時日已久，本應已事
    過境遷，惟被告竟仍耿耿於懷，於途中發現被害人仍下車就
    91年之事與被害人理論，顯見被告對被害人怨懟頗深，又被
    告於與被害人互毆之初，經證人楊萬福、林昭宏勸止，猶不
    罷手，尚尋找打擊工具，於取得木棍後，打擊被害人腳部致
    被害人跪地後，仍未休止，更打其身體背部、臂部，進而連
    續揮打被害人之頭部，若被告僅係欲傷害被害人，於其取得
    木棍揮打被害人跪地時，就武力及氣勢已佔盡上風，被告仍
    不罷手，猶揮打被害人身體及頭部多下，被告顯非基於傷害
    之故意，辯護意旨指被告傷害致死，尚非可採。另查被害人
    於當日先送財團法人天主教聖保祿修女會醫院急診後，隔日
    再送財團法人長庚紀念醫院林口分院治療，上開醫院均無法
    判斷被害人之死亡是否與案發至救治之時間差距有所關聯，
    有財團法人天主要聖保祿修女會醫院桃聖業字第0940000110
    號函、財團法人長庚紀念醫院林口分院（94）長庚院法字第
    0481號函可參（原審卷第82頁），亦無由認定被害人之死亡
    係延誤就醫所致。綜上所述，被告係基於殺人之不確定故意
    。
６、綜上，事證明確，被告殺人犯行堪以認定，應依法論科。
二、核被告所為，係犯刑法第271條第1項之殺人罪。
三、原審認被告所犯罪證明確，予以論罪科刑，固非無見。惟查
    就被告殺害被害人係因一時衝動，出於不確定之故意，殺害
    被害人之手段非經縝密之計劃，認原審量刑稍嫌過重，原審
    量刑既有不當，乃將原判決撤銷改判。爰審酌被告與被害人
    之關係、為陳年細故而殺人之動機、犯罪手段惡劣、尚未賠
    償被害人家屬損害，犯後對犯行避重就輕等一切情狀，量處
    如主文所示之刑。扣案之木棍，雖為被告供犯罪所用之物，
    惟並非被告所有，已如前所述，復非違禁物；另扣案被告之
    長褲及夾克各1件，並非犯罪所用之物，均不諭知沒收，附
    此敘明。
據上論斷，應依刑事訴訟法第369條第1項前段、第364條、第299
條第1項前段、刑法第271條第1項，判決如主文。
本案經檢察官方娜蓉到庭執行職務。
中　　華　　民　　國　　94　　年　　12　　月　　13　　日
　　　　　　　　　刑事第十六庭  審判長法　官  曾德水
　　　　　　　　　　　　　　　　　　  法　官  范清銘
　　　　　　　　　　　　　　　　　　  法　官  杜惠錦
以上正本證明與原本無異。
如不服本判決，應於收受送達後十日內向本院提出上訴書狀，其
未敘述上訴之理由者並得於提起上訴後十日內向本院補提理由書
（均須按他造當事人之人數附繕本）。
                                      書記官  楊秋鈴
中　　華　　民　　國　　94　　年　　12　　月　　13　　日
附錄：本案論罪科刑法條全文
刑法第271條第1項
 (普通殺人罪）
殺人者，處死刑、無期徒刑或十年以上有期徒刑。
